【裁判字號】    94,易,1285
【裁判日期】    950505
【裁判案由】    違反家庭暴力防治法等
【裁判全文】
臺灣彰化地方法院刑事判決              94年度易字第1285號
公  訴  人  臺灣彰化地方法院檢察署檢察官
被      告  丁○○
上列被告因違反家庭暴力防治法之違反保護令案件，經檢察官聲
請簡易判決處刑（94年度偵字第4622、5346號）及移送併案審理
（94年度偵字第7303號、第8752號），本院員林簡易庭認不宜以
簡易判決處刑（94年度員簡字第423 號），簽移本院刑事庭依通
常程序審理，被告於本院準備程序中就被訴及併案事實均為有罪
之陳述，經本院合議庭裁定改依簡式審判程序審理，並判決如下
：
    主      文
丁○○連續違反法院依家庭暴力防治法第十三條所為之禁止實施
家庭暴力行為之民事通常保護令裁定，處有期徒刑拾月；又損壞
公務員職務上掌管之物品，處有期徒刑月。應執行有期徒刑壹
年，並於刑之執行完畢或赦免後，令入相當處所，施以禁戒月
。
    事實及理由
一、犯罪事實：
    丁○○罹患精神分裂症，又屢屢中斷治療，停藥後有情緒不
    穩、衝動控制困難、焦躁及輕微關係妄想之情形，為精神耗
    弱之人。又丁○○係甲○○○之夫、乙○○及丙○○○之子
    ，彼此間分別具有家庭暴力防治法第3 條第1 、3 款所定之
    家庭成員關係。丁○○明知本院已於民國94年2 月21日，依
    家庭暴力防治法第13條之規定，核發94年度家護字第19號通
    常保護令，禁止丁○○對甲○○○、乙○○及丙○○○實施
    身體或精神上不法侵害行為，有效期間1 年。詎丁○○無視
    於前開保護令，猶於前開保護令有效期間內，基於違反上開
    保護令之概括犯意，先後於下述時、地，有違反上開保護令
    之行為：
  (一)於94年6 月2 日下午4 時許，飲酒後在其位於彰化縣員林鎮
    崙雅里崙雅巷2 之12號住處內，以「幹你娘」、「死老頭」
    （台語）等語辱罵其父親乙○○，並對乙○○揚稱：有人給
    其托夢，你應該3 天後就會死了等語，而對乙○○為精神上
    之不法侵害，而違反上開保護令之禁止規定。待彰化縣警察
    局員林分局林厝派出所（下稱林厝派出所）警員詹國賓（起
    訴書誤載「及黃俊山」）據報到場處理，欲將丁○○帶回派
    出所製作筆錄時，丁○○竟基於妨害公務及對依法執行職務
    之公務員侮辱之犯意，當場以三字經等穢語辱罵依法執行職
    務之員警詹國賓，並出拳攻擊詹國賓（未成傷），而於公務
    員依法執行職務時，施強暴行為。
  (二)於94年7 月5 日晚上11時30分許，在上址住處內，丁○○飲
    酒後因細故與其妻甲○○○發生爭執，丁○○遂徒手拉扯甲○○○，並使甲○○○之頭部撞擊牆壁，致甲○○○受有額
    頭腫脹之傷害（傷害部分未據告訴），其父親乙○○見狀，
    乃要求丁○○停手，並挺身保護甲○○○，丁○○遂再以「
    幹你娘」、「你去死死掉算了」（台語）等語辱罵乙○○，
    並持木製板凳向乙○○揮擊而施強暴於直系血親尊親屬，但
    因乙○○及時閃避而未成傷（此部份未據告訴），而對甲○○○為身體上之不法侵害行為，及對乙○○為精神上及身體
    上之不法侵害，而違反上開保護令之禁止規定。嗣經乙○○
    報警，林厝派出所即指派員警蘇建燦、邱圳潭著警察制服到
    場處理，而於該二位員警欲將丁○○帶回派出所製作筆錄時
    ，丁○○竟承上揭妨害公務及對依法執行職務之公務員侮辱
    之概括犯意，及基於傷害、妨害職務上掌管物品之犯意，當
    場以「幹你娘，你們警察算啥小（台語）」等語辱罵到場依
    法執行職務之警員邱圳潭與蘇建燦，並以手拉腳踹警員之方
    式抗拒上開警員之合法逮捕行為，而於公務員依法執行職務
    時，施強暴行為，致使警員蘇建燦之眼鏡鏡架扭曲毀損（毀
    損部分未據告訴），其職務上所配置掌管之警用無線電並遭
    扯落，無線電發話器固定夾亦因此斷裂而不堪用，且受有肘
    、前臂及腕之表淺損傷，髖、大腿、小腿、踝之表淺損傷及
    臉之挫傷併鼻子出血之傷害；另警員邱圳潭之警察制服則遭
    撕破毀損（毀損部分未據告訴），且受有脖子、前臂表淺損
    傷、紅腫之傷害。
  (三)於94年9 月10日凌晨1 時10分許，丁○○因其酒後駕車為警
    查獲並扣車一事，心生憤懣，返回其上揭住處後，為宣洩情
    緒，竟以「幹你娘」、「你去死」（台語）等語辱罵其母親
    丙○○○，並基於恐嚇之犯意，以「要放火燒死全家」等加
    害生命、身體及財產之言語，恐嚇其母親丙○○○，致丙○○○心生畏懼，而以此方式對丙○○○施以精神上不法侵害
    行為，而違反上開保護令之禁止規定。
  (四)於94年10月29日晚上8 時40分許，丁○○在其上揭住處飲酒
    後，因欲向其母親丙○○○索討金錢，經其父親乙○○制止
    而與乙○○發生口角，丁○○竟以「幹你娘」、「你去死」
    （台語）等語辱罵其父親乙○○，並承上揭恐嚇之概括犯意
    ，以持菜刀做勢欲加害乙○○之生命、身體之方式，恐嚇其
    父親乙○○，致乙○○心生畏懼，而以此對乙○○施以精神
    上不法侵害行為，而違反上開保護令之禁止規定。嗣為警當
    場逮補，並扣得非其所有，供其本件犯罪所用之菜刀1 把。
二、被告丁○○於本院準備程序中，就上揭犯罪事實均為有罪之
    陳述，且所犯係死刑、無期徒刑、最輕本刑為3 年以上有期
    徒刑以外之罪，經本院合議庭依刑事訴訟法第273 條之1 第
    1 項之規定，裁定由受命法官1 人獨任進行簡式審判程序。
三、本案證據：
  (一)證人即被害人乙○○、甲○○○、丙○○○於警偵訊之證訴
    、證人即告訴人邱圳潭於警訊中之證訴、證人即被害人詹國
    賓、蘇建燦於偵訊中之證述、證人即被害人乙○○、蘇建燦
    於本院審理中之證述。
  (二)臺灣彰化地方法院94年度家護字第19號民事通常保護令影本
    1 份。
  (三)臺灣彰化地方法院交付郵政機關送達證書（附於本院職權調
    取之94年度家護字第19號卷內）及彰化縣警察局員林分局保
    護令執行紀錄表影本各1 紙。
  (四)彰化縣警察局員林分局受理各類案件紀錄表2份。
  (五)酒精濃度測試單。
  (六)現場、被害人受傷及物品毀損照片共11張。
  (七)員生醫院診斷書1份。
  (八)扣案菜刀1把。
  (九)行政院衛生署彰化醫院95年3 月9 日彰醫精字第0950001173
    號函附之精神鑑定報告書1 份。
  (十)被告於警偵訊、本院準備程序及審理時之自白。
四、論罪科刑：
  (一)按上訴人既於信內附子彈一顆，寄給某甲施以恐嚇，則是以
    子彈為實施恐嚇之手段（最高法院45年台上字第1296號判例
    意旨參照），是刑法第305 條恐嚇危害安全之手段，不以言
    語、文字為限，以動作或其他方式為惡害通知亦屬之。查被
    告持菜刀作勢欲砍其父親乙○○，係以該動作作為加害乙○○生命、身體安全之恐嚇手段，自得成立恐嚇危害安全罪。
    次按刑法第138 條所謂公務員職務上掌管之物品，係指該物
    品因公務員本於職務上之關係而掌管者而言，若與其職務無
    關，僅供日常使用之物品，縱予損壞，亦難繩以該條之罪，
    警員之制服乃警察機關給予警察穿著使用之物品，所有權已
    歸屬該警員，並非持有掌管之關係，若有破損可重新制作取
    代舊物，與公務員職務上掌管之物品係無可取代之情形有別
    ，故警員之制服應非上述法條所指之公務員職務上掌管之物
    品（最高法院87年台非字第181 號判決意旨參照）。是核被
    告所為如犯罪事實(一)所示之犯行，係犯刑法第135 條第1 項
    施強暴妨害公務罪、第140 條第1 項侮辱公務員罪、家庭暴
    力防治法第50條第1 款之違反保護令罪；所為如犯罪事實(二)
    所示之犯行，係犯刑法第277 條第1 項普通傷害罪【警員蘇
    建燦、邱圳潭部分】、第135 條第1 項施強暴妨害公務罪、
    第140 條第1 項侮辱公務員罪、第138 條妨害職務上掌管物
    品罪【損壞蘇建燦所掌管之無線電發話器固定夾部分】、家
    庭暴力防治法第50條第1 款之違反保護令罪；所為如犯罪事
    實(三)所示之犯行，係犯刑法第305 條恐嚇危害安全罪、家庭
    暴力防治法第50條第1 款之違反保護令罪；所為如犯罪事實
    (四)所示之犯行，係犯刑法第305 條恐嚇危害安全罪、家庭暴
    力防治法第50條第1 款之違反保護令罪。公訴意旨雖認被告
    所犯如犯罪事實(二)所示損壞無線電發話器固定夾之犯行係犯
    刑法第354 條之毀損罪，惟該無線電（包括其上之發話器）
    係警察局配置之物品，供辦案所用，屬警察局之財產，僅由
    執勤員警掌管乙節，業據證人即警員蘇建燦證述明確，是該
    整組無線電係屬公務員職務上掌管之物品無疑（參最高法院
    73年度台上字第4557號、90年度台上字第5965號判決意旨參
    照），是被告損壞該無線電發話器固定夾之行為，應已該當
    於刑法第138 條妨害職務上掌管物品罪之犯罪構成要件，公
    訴意旨此部分尚有未洽，惟起訴書所指之犯罪基本社會事實
    與本院認定之基本社會事實同一（均有損壞之行為，僅毀損
    之標的物不同），起訴法條應予變更。被告先後5 次違反保
    護令【犯罪事實(二)係先後分別對甲○○○、乙○○為違反保
    護令之犯行】、2 次妨害公務、2 次侮辱公務員及2 次恐嚇
    危害安全之犯行，各屬時間緊接，所犯為構成要件相同之罪
    名，顯均係基於概括犯意反覆為之，應分別依連續犯之規定
    ，論以一罪，並均依法加重其刑。又按刑法第140 條侮辱公
    務員罪，屬妨害國家公務之執行，為侵害國家法益，並非侵
    害個人法益之犯罪，如對於公務員二人以上依法執行職務時
    ，當場侮辱，仍屬單純一罪，並無刑法第55條所謂「想像競
    合犯」之法例適用（最高法院85年度台非字第238 號判決意
    旨參照），而刑法第135 條第1 項之妨害公務罪，亦係侵害
    國家法益之犯罪，以保護國家公權力之執行為目的，是被告
    如犯罪事實(二)所示，於抗拒逮捕時，同時以「幹你娘，你們
    警察算啥小（台語）」等語辱罵警員蘇建燦、邱圳潭二人，
    並對渠二人施強暴行為，各僅構成侮辱公務員及施強暴妨害
    公務之單純一罪。被告於犯罪事實(一)所示犯行中抗拒警員詹
    國賓逮捕時，同時以三字經等穢語辱罵詹國賓，並出拳攻擊
    詹國賓之行為，係一行為同時觸犯刑法第135 條第1 項施強
    暴妨害公務罪、第140 條第1 項侮辱公務員罪；於犯罪事實
    (二)所示犯行中，以一反抗逮捕之行為，同時傷害警員蘇建燦
    、邱圳潭二人、辱罵蘇建燦、邱圳潭、對渠二人施強暴行為
    、及損壞蘇建燦職務上所掌管之無線電發話器之行為，係一
    行為觸犯刑法第277 條第1 項普通傷害罪、第135 條第1項
    施強暴妨害公務罪、第140 條第1 項侮辱公務員罪及第138
    條妨害職務上掌管物品罪。其所犯上開連續妨害公務罪、連
    續侮辱公務員罪、傷害罪及妨害職務上掌管物品罪四罪間，
    有想像競合之關係，應依刑法第55條之規定從一重依妨害職
    務上掌管物品罪處斷。又被告以恐嚇危害安全之方式，對乙○○、丙○○○實施精神上之不法侵害，所犯上開連續恐嚇
    危害安全罪與連續違反保護令二罪間，有方法目的之牽連關
    係，為牽連犯，應依刑法第55條規定從一重論以連續違反保
    護令罪。其所犯上開妨害職務上掌管物品罪及連續違反保護
    令罪二罪間，犯意各別，罪名有異，應予分論併罰。
  (二)起訴書犯罪事實欄中雖僅記載上開犯罪事實(一)所示之犯行及
    犯罪事實(二)中除被告對乙○○為精神上及身體上之不法侵害
    ，而違反上開保護令之犯行以外之行為，而未論及其餘部分
    ，惟上開犯罪事實所記載之其餘違反保護令之犯行，與檢察
    官起訴經本院論罪部分，具有連續犯之裁判上一罪關係，另
    上開犯罪事實(三)、(四)所示之恐嚇危害安全犯行，又與連續違
    反保護令罪具有方法目的之牽連犯之裁判上一罪關係，自均
    為起訴效力所及，基於審判不可分原則，本院自應併予審理
    。
  (三)被告自23歲起即因精神疾病先後至衛生署立彰化醫院、敦仁
    醫院精神科接受治療，並經診斷為精神分裂症，經服藥治療
    後，其精神狀態可獲得改善，惟其對精神科治療無耐心，屢
    屢中斷治療，停藥後有情緒不穩、衝動控制困難、焦躁及輕
    微關係妄想之情形，此舉會影響精神分裂症的穩定狀態，目
    前為「心神耗弱」之狀態，此有行政院衛生署彰化醫院95年
    3 月9 日彰醫精字第0950001173號函附之精神鑑定報告書1
    份在卷可稽，足認被告於行為時已達精神耗弱之狀態，而為
    精神耗弱之人，爰均依刑法第19條第2 項之規定，減輕其刑
    ，就連續違反保護令罪部份，並依法先加後減之。
  (四)爰審酌被告明知自己有精神疾病，又未按時接受治療，情緒
    控制本有不易，竟又濫用酒精，至屢於飲酒後情緒失控，對
    至親之父母及妻子實施家庭暴力行為，在本次保護令核發後
    ，於5 個月之期間內，即4 次違反保護令，為家人報警而移
    送檢察官偵查起訴，造成家人生活於恐懼之中，所生危害至
    鉅，又於警方人員到場執行職務時，非但未收斂其惡行，更
    對對執法員警加以辱罵、施強暴行為，被告顯然欠缺遵守法
    紀及自我控制之認知及能力，而有施以一定期間之監禁以矯
    正其行為之必要，再參以被告之犯罪手段、動機及犯後坦承
    犯行，態度尚稱良好等情，分別量處如主文所示之行，並定
    其應執行之刑，以示懲儆。
  (五)按因酗酒而犯罪者，得於刑之執行完畢或赦免後，令入相當
    處所，施以禁戒，前項處分期間為3 個月以下，刑法第89條
    定有明文。本件被告連續觸犯上開犯行，一方面雖係被告罹
    患精神分裂症，又未按時治療，致情緒不穩定，但四次犯案
    時，均係於被告飲酒後引發情緒失控而犯案，其患有酒精濫
    用及妄想性精神分裂症，故建議被告應持續、固定接受精神
    科追蹤，治療精神病及酒精濫用，有上開行政院衛生署彰化
    醫院95年3 月9 日彰醫精字第0950001173號函附之精神鑑定
    報告書1 份在卷可稽。是被告係因飲酒而誘發精神分裂症之
    情緒失控，導致觸犯本件犯罪，如予戒除其飲酒之習性，當
    能減緩其精神疾病之程度，減少其犯罪之可能性，故本院認
    被告有施以禁戒處分之必要，爰依刑法第89條之規定，宣告
    令被告入相當處所施以禁戒處分，以資矯治。至其罹患精神
    分裂症部份，因被告目前已穩定至敦仁醫院精神科接受治療
    ，爰不再諭知施以監護，附此敘明。
  (六)扣案之菜刀1 把，雖係供被告本案恐嚇乙○○所用之物，但
    係被告自家中廚房取得，業據被告及證人乙○○、丙○○○
    供述明確，則該菜刀既非屬被告所有之物，自不得併予宣告
    沒收。
五、至聲請簡易判決處刑意旨略以：被告丁○○於員警蘇建燦、
    邱圳潭欲帶其回派出所製作筆錄時，以徒手與警員拉扯，抗
    拒警員之逮補，致使警員蘇建燦之眼鏡鏡架扭曲毀損，另警
    員邱圳潭之警察制服則遭撕破毀損，因認被告涉犯刑法第35
    4 條之毀損罪嫌云云。惟按告訴或請求乃論之罪，未經告訴
    者，應諭知不受理之判決，刑事訴訟法第303 條第3 款定有
    明文；又按刑法第354 條之罪，須告訴乃論，刑法第357 條
    亦有明文。查證人即告訴人蘇建燦、邱圳潭均僅對被告提出
    傷害告訴，並未對被告提出毀損告訴，業具渠二人於偵查及
    本院審理時供述明確（分別參94年度偵字第5346號卷第21、
    28頁、本院審判筆錄第5 、13頁），則被告所犯毀損罪部分
    既未經告訴，本應為不受理之判決，惟毀損罪縱經告訴，該
    罪與妨害公務、侮辱公務員、妨害職務上掌管物品罪及傷害
    罪間具有想像競合之裁判上一罪關係，爰不另為不受理之諭
    知，併予敘明。
六、應依刑事訴訟法第452 條、第273 條之1 第1 項、第299 條
    第1 項前段、第300 條、第310 條之2 、第454 條第1 項，
    家庭暴力防治法第50條第1 款，刑法第11條前段、第56條、
    第135 條第1 項、第138 條、第140 條第1 項、第277 條第
    1 項、第305 條、第55條、第19條第2 項、第51條第5 款、
    第89條，罰金罰鍰提高標準條例第1 條前段，判決如主文。
本案經檢察官鮑慧忠到庭執行職務。
中    華    民    國    95    年     5    月    5     日
                  刑事第一庭  法  官  吳永梁
以上正本證明與原本無異。
如不服本判決，應於判決送達後10日內向本院提出上訴狀 (須附
繕本)。
告訴人或被害人對於判決如有不服具備理由請求檢察官上訴者，
其上訴期間之計算係以檢察官收受判決正本之日期為準。
中    華    民    國    95    年     5    月    8     日
                              書記官  陳美敏
附錄本案論罪科刑法條：
家庭暴力防治法第50條
違反法院依第13條、第15條所為之下列裁定者，為本法所稱之違
反保護令罪，處3 年以下有期徒刑、拘役或科或併科新台幣10萬
元以下罰金︰
一  禁止實施家庭暴力行為。
二  禁止直接或間接騷擾、接觸、通話或其他連絡行為。
三  命遷出住居所。
四  遠離住居所、工作場所、學校或其他特定場所。
五  命完成加害人處遇計畫：戒癮治療、精神治療、心理輔導或
    其他治療、輔導。
中華民國刑法第135條
對於公務員依法執行職務時，施強暴脅迫者，處3 年以下有期徒
刑、拘役或300 元以下罰金。
意圖使公務員執行一定之職務或妨害其依法執行一定之職務或使
公務員辭職，而施強暴脅迫者，亦同。
犯前二項之罪，因而致公務員於死者，處無期徒刑或7 年以上有
期徒刑；致重傷者，處3 年以上、10年以下有期徒刑。
中華民國刑法第138條
毀棄、損壞或隱匿公務員職務上掌管或委託第三人掌管之文書、
圖畫、物品，或致令不堪用者，處5 年以下有期徒刑。
中華民國刑法第140條
於公務員依法執行職務時，當場侮辱，或對於其依法執行之職務
公然侮辱者，處6 月以下有期徒刑、拘役或100 元以下罰金。
對於公署公然侮辱者亦同。
中華民國刑法第277條
傷害人之身體或健康者，處3 年以下有期徒刑、拘役或1 千元以
下罰金。
犯前項之罪因而致人於死者，處無期徒刑或7 年以上有期徒刑；
致重傷者，處3 年以上10年以下有期徒刑。
中華民國刑法第305條
以加害生命、身體、自由、名譽、財產之事，恐嚇他人致生危害
於安全者，處2 年以下有期徒刑、拘役或300 元以下罰金。


司法院資訊處製作；財團法人民間司法改革基金會備份。
